臺灣高等法院臺南分院民事判決　九十一年度重再字第三號　Ｊ
　　　再審　原告　甲　○　○
　　　　　　　　　乙　○　○
　　　法定代理人　丙　○　○
右當事人間請求給付借款事件，再審原告對於中華民國八十九年十月三日本院八十九
年度重上字第二十五號確定判決提起再審，本院判決如左：
    主    文
再審之訴駁回。
再審訴訟費用由再審原告負擔。
    事    實
再審原告方面：
一、聲明：(一)本院八十九年度重上字第二十五號確定判決廢棄。(二)再審被告在第二審
    之上訴駁回。(三)再審訴訟費用及前審訴訟費用均由再審被告負擔。
二、陳述：
  (一)本件再審被告，在前訴訟程序，係依據第一商業銀行股份有限公司（下稱第一商
    業銀行）與再審原告甲○○、乙○○訂立之消費借貸及保證契約（即借據及保證
    書）請求再審原告甲○○、乙○○連帶給付借款。是本件「訴訟標的之法律關係
    」，依據系爭「借據及保證書」，係以總公司之「第一商業銀行」與再審原告為
    權利義務主體，並非以再審被告與再審原告為權利義務主體。由此可見，再審被
    告並非本件消費借貸及保證契約之當事人，竟以其名義訴請再審原告履行消費借
    貸及保證契約，顯屬當事人不適格。又當事人適格為訴權存在之要件，屬於法院
    應依職權調查之事項，前審確定判決未注意及此，遽為再審原告敗訴之判決，顯
    有民事訴訟法第四百九十六條第一項第一款適用法規顯有錯誤之再審事由。
  (二)再審原告無利用電話或傳真機授權洪輝明、吳美悅使用再審原告之印鑑章及存摺
    ，辦理銀行借款、清償貸款及做連帶保證人，此項證據存於電信局，又洪輝明偽
    造文書案件之審判筆錄，前開借據上之貸與人為第一商業銀行，均屬再審原告所
    發見前審確定判決未經斟酌，如經斟酌再審原告可受較有利益裁判之證物，前審
    確定判決自有民事訴訟法第四百九十六條第一項第十三款之再審事由。
    理    由
一、按適用法規顯有錯誤，得以再審之訴對於確定終局判決聲明不服，固為民事訴訟
    法第四百九十六條第一項第一款所明定，惟該款所謂「適用法規顯有錯誤」，應
    以確定終局判決違背法規或現存判例、解釋為限（最高法院六十年台再字第一七
    ０號判例、六十三年台上字第八八０號判例參照）。
二、再審原告主張本院八十九年度重上字第二十五號確定判決有適用法規顯有錯誤情
    事，無非係以本件「訴訟標的之法律關係」，依據系爭借據及保證書係以總公司
    之「第一商業銀行」為權利主體，再審被告並非本件權利主體，其訴請再審原告
    履行消費借貸及保證契約，顯屬當事人不適格，前審確定判決未查及此，遽為再
    審原告敗訴之判決，自有民事訴訟法第四百九十六條第一項第一款適用法規顯有
    錯誤之再審事由云云。惟查，當事人適格，乃指當事人就具體特定之訴訟，得以
    自己之名義為原告或被告，而受為訴訟標的法律關係之本案判決之資格而言。故
    在給付之訴，祇須原告主張其為訴訟標的法律關係之權利主體，他造為訴訟標的
    法律關係之義務主體，其當事人即為適格（最高法院八十五年度台上字第一０五
    四號判決意旨參照）。又分公司就為訴訟標的之法律關係，是否有實施訴訟之權
    能，應以其訴訟事項是否為該分公司業務範圍定之，如屬於該分公司業務範圍內
    之事項者，該分公司即有實施訴訟之權能，而為當事人適格。
三、經查：再審被告於前審訴訟程序自始即以本件消費借貸及保證契約之權利主體自
    居，請求再審原告返還借款及履行連帶保證之責；再徵諸兩造授信約定書（見前
    審八十八年度重訴字第四四一號卷第六０頁以下）開宗明義即約定立約人與第一
    商業銀行股份有限公司（即第一商業銀行，包括總行及「所屬各分支機構」，以
    下簡稱「貴行」）約定，立約人對「貴行」之一切受（授）信往來，願遵守左列
    各條款‧‧‧，足認本件消費借貸及保證契約為再審被告業務範圍內之事項至明
    ，依前開最高法院判決意旨，再審被告於前審訴訟程序自有實施訴訟之權能，再
    審原告主張再審被告於前審訴訟程序有當事人不適格之情事，洵非可採。再審原
    告復未能指陳原確定判決有何其他適用法規顯有錯誤之情事，則其依民事訴訟法
    第四百九十六條第一項第一款提起本件再審之訴，請求廢棄原確定判決，為無理
    由，應予駁回。
四、次按民事訴訟法第四百九十六條第一項第十三款所謂當事人發見未經斟酌之證物
    ，係指前訴訟程序事實審言詞辯論終結前已存在之證物，因當事人不知有此，致
    未經斟酌，現始知之者而言。倘當事人早知有此證物得使用而不使用，或於前訴
    訟程序聲明之證據為法院所不採，即與上開發見未經斟酌之證物有間（最高法院
    八十七年台上字第一一六０號、八十年台上字第一六四五號判決意旨參照）。本
    件再審原告主張原確定判決有民事訴訟法第四百九十六條第一項第十三款之再審
    事由，無非係以再審原告並無利用電話、傳真機授權洪輝明、吳美悅辦理銀行借
    貸及做連帶保證人，此項未經斟酌之證物存於電信局；洪輝明偽造文書案件之審
    判筆錄；系爭借據上之貸與人為第一商業銀行，原確定判決未斟酌上開證物，如
    經斟酌再審原告可受較有利益之裁判云云。經查：再審原告所謂「存於電信局之
    證物」，於前訴訟程序事實審言詞辯論終結前即已存在，按其情形，再審原告當
    時亦非不知有此證物且無不得使用之情事，惟仍未予主張，揆諸前開最高法院判
    決意旨，自不得執以聲請再審，至為灼然。又刑事判決所認定之事實不能拘束民
    事判決，民事判決仍應自為認定，洪輝明偽造文書案件之審判筆錄，既不得左右
    原確定判決之事實認定，當亦無從據為聲請再審之證物，否則無異使民事判決不
    得自為認定事實。至於系爭借據上之貸與人為第一商業銀行，並不足以否認再審
    原告於前訴訟程序之當事人適格，業如前述，則再審原告執以為聲請再審之證物
    ，洵無可採。故其主張原確定判決有民事訴訟法第四百九十六條第一項第十三款
    之再審事由，亦無足取，應予駁回。
五、綜上所述，本件再審原告所提起之再審之訴顯無再審理由，爰不經言詞辯論，以
    判決駁回之。
據上論結，本件再審之訴為無理由，爰依民事訴訟法第五百零二條第二項、第七十八
條判決如主文。
中　　　華　　　民　　　國　　九十一　　年　　十二　　　月　　　十七　　日
　　　　　　　　　　　　　　　　　　臺灣高等法院臺南分院民事第四庭
~B1審判長法官　林　　金　　村
~B2　　　法官　徐　　財　　福
~B3　　　法官　曾　　平　　杉
右為正本係照原本作成。
如對本判決上訴，須於判決送達後二十日內向本院提出上訴狀，未表明上訴理由者，
應於上訴後二十日內向本院提出理由書。
中　　　華　　　民　　　國　　九十一　　年　　 十二　　 月　　 十九　　 日
~B法院書記官　葉　　秀　　　珍
